臺灣高等法院臺中分院刑事判決　　　　　　　　　九十一年度上訴字第一二二二號
　　上　訴　人　臺灣臺中地方法院檢察署檢察官
　　上　訴　人
　　即　被　告　丙○○
　　指定辯護人　本院公設辯護人　丁○○
右上訴人，因被告殺人未遂等案件，不服臺灣臺中地方法院九十一年度訴字第六八四
號，中華民國九十一年六月二十一日第一審判決（起訴案號：臺灣臺中地方法院檢察
署九十一年度偵字第一八０九號），提起上訴，本院判決如左：
    主  文
上訴駁回。
    事  實
一、丙○○夥同其成年人弟弟乙○○（原審另案判決有期徒刑十年，提起上訴中），
    共同意圖為自己不法之所有，於民國（下同）九十一年一月二十一日上午七時三
    十分許，共乘車號ＪＣＯ－一三二號重型機車，至臺中縣潭子鄉○○路○段三六
    七號「零距離網路資訊社」，由丙○○戴帽子、口罩，攜帶其所有客觀上足供兇
    器使用之瑞士刀一把，置於口袋內，進入「零距離網路資訊社」內行搶財物，乙○○則騎乘前開機車在店外接應。丙○○進入「零距離網路資訊社」後，即開始
    尋找行搶對象，見該店內顧客庚○○桌上置有ＮＯＫＩＡ牌八三一０型行動電話
    一支，即趁庚○○不及防備之際，搶奪庚○○所有之前開行動電話，得手後即迅
    速往玻璃大門方向逃逸，經庚○○高呼「搶手機」，位於玻璃大門旁之店員戊○○（原判決均載為廖世禎）即迅將玻璃大門關上，並站在玻璃大門前攔阻丙○○
    ，另一店員己○○亦自櫃檯內跳出攔阻丙○○。丙○○為防護贓物及脫免逮捕，
    遂與戊○○、己○○發生扭打，並於撞破玻璃大門後，持續在店外扭打，復見戊○○、己○○二人糾纏不止，乃萌生殺人犯意，取出預藏之瑞士刀刺殺己○○頸
    部、胸部、下頜及右手指，並刺向戊○○左手臂、左手掌，致使己○○受有頸部
    前左側撕裂傷約三公分、胸部撕裂傷約三公分、下頜撕裂傷約三公分、右手第三
    指撕裂傷約二公分等傷害，戊○○受有左手掌及第二、三、四手指多處撕裂傷、
    左手臂撕裂傷約五公分等傷害。雙方扭打過程中，丙○○搶得之行動電話掉落於
    門口，於現場附近準備接應之乙○○見狀，隨即騎乘前開機車逆向行駛至「零距
    離網路資訊社」門口，欲將丙○○載離現場，丙○○見乙○○騎機車接近，乃本
    於同一準強盜及殺人之犯意，與乙○○共同基於犯意聯絡，向乙○○高呼「撞給
    他死（臺語）」，乙○○乃騎乘前開機車加速朝己○○、戊○○方向衝撞，幸因
    二人即時躲避，僅撞及己○○右膝蓋，造成右膝蓋挫傷二‧五公分乘二‧五公分
    ，而當場施強暴行為，丙○○、乙○○則趁機共乘機車逃離現場，而未生殺人既
    遂之結果。詎丙○○與乙○○離開現場後，對戊○○、己○○阻擋渠等行搶財物
    一事，心生不滿，復另行萌生殺人犯意，並基於共同犯意聯絡，於同日上午七時
    三十四分許，共乘前開機車返回「零距離網路資訊社」，先將機車停放在附近處
    所，再步行前往「零距離網路資訊社」，由丙○○手持前開瑞士刀，乙○○頭戴
    安全帽手持磚塊，先後進入「零距離網路資訊社」，丙○○見戊○○後，隨即與
    戊○○扭打至店外，並持瑞士刀刺殺戊○○背部，致戊○○受有背部穿刺傷約五
    乘Ｏ‧五乘二公分，乙○○則於店內持磚塊毆打己○○，因己○○躲避得宜而未
    遭擊中，乙○○旋退出店外與丙○○會合，並共乘機車逃離現場，而未生殺人既
    遂之結果。嗣因警方依機車號牌循線於同日下午一時許，在臺中縣潭子鄉○○村
    ○○路○段二四五號丙○○住處前查獲丙○○，並扣得其所有供前開犯罪所用且
    猶沾有血跡之瑞士刀一把，乙○○則逃逸無蹤。
二、案經臺中縣警察局豐原分局報告臺灣臺中地方法院檢察署檢察官偵查起訴。
    理  由
一、訊據上訴人即被告（下稱被告）丙○○，固先後於原審及本院坦承於右揭時地，
    與其成年人弟弟乙○○，共乘機車至「零距離網路資訊社」，由其持扣案之瑞士
    刀一把，置於口袋內，進入「零距離網路資訊社」內欲行搶財物，但無特定目標
    ，嗣與店員己○○、戊○○發生扭打，扭打過程中有拿出瑞士刀使用，嗣再折返
    該店欲拿取衣服時又復發生扭打等情事。惟矢口否認有上開殺人未遂等犯行，並
    先後辯稱：當天因安眠藥吃太多，已不記得發生何事，瑞士刀並非有意行刺被害
    人，第一次離開前，並未叫乙○○以機車衝撞被害人，第二次回去現場係要拿回
    上衣，並非要殺人云云。惟查：
(一)被告於九十一年一月二十一日上午七時三十分許，身著外套、長褲、帽子、口罩
    ，進入「零距離網路資訊社」，並於店內來回步行，於同日上午七時三十分三十
    八秒，至顧客庚○○座位後方，趁庚○○不及防備之際，下手搶奪庚○○所有之
    ＮＯＫＩＡ牌八三一０型行動電話一支，並快步跑向門口。同時間該店員工戊○○衝到門口阻擋，證人己○○自櫃檯跳出參與阻擋，被告旋與戊○○、己○○發
    生扭打，並於撞破玻璃大門後，持續在店外扭打，被告之外套因而掉落地面。嗣
    同日上午七時三十一分二十九秒，同案被告乙○○頭戴安全帽，騎乘車號ＪＣＯ
    －一三二號重型機車，向戊○○、己○○方向逆向行駛，並衝撞戊○○及己○○
    後折返原地，並載走被告丙○○。同日七時三十四分許，被告及同案被告乙○○
    共乘前開機車返回「零距離網路資訊社」，先將機車停放在附近處所，再以步行
    之方式前往「零距離網路資訊社」，被告未著上衣，手持同一之瑞士刀，同案被
    告乙○○頭戴安全帽手持磚塊，先後進入「零距離網路資訊社」內，同日上午七
    時三十五分八秒，被告追逐戊○○至店外，並持瑞士刀與戊○○發生扭打，期間
    並有朝戊○○身上刺擊之動作。同日上午七時三十五分十四秒，打鬥結束，被告
    及同案被告乙○○仍在店外叫囂。至同日上午七時三十六分二秒，被告始彎身拾
    取地上之外套，並與同案被告乙○○共騎機車離開現場等事實，業經「零距離網
    路資訊社」監視器全程錄影在卷，並有該監視器錄影光碟片足憑，復經原審法官
    先行勘驗後，再會同被告及其選任辯護人等人當庭勘驗屬實，製有勘驗筆錄及照
    片附卷足稽（參見原審卷六五至一六０頁、一八九至二０二頁），亦有偵查中翻
    拍之相片可憑，可見該案發經過，甚為明確，要堪認定。
(二)又被告確於上開時地，在「零距離網路資訊社」搶奪庚○○所有之ＮＯＫＩＡ牌
    八三一０型行動電話一支等情，除據原審勘驗監視錄影屬實，已如前述外，復據
    證人庚○○於警訊時、原審調查時指證明確，茲依證人庚○○於原審時所證：被
    告丙○○搶得之行動電話是在與店員戊○○、己○○扭打時，掉在店門口等語（
    參見原審卷一七二頁背面），核與證人戊○○、己○○，先後於偵審中證述被告
    搶奪手機之情節相符，並有臺中縣警察局豐原分局贓證物領具保管單附卷可稽，
    觀諸被告於搶奪庚○○行動電話，並於庚○○高呼「搶手機」後，即快步跑向門
    口，門外並有乙○○騎乘機車等待接應，且被告自搶得財物到快步逃離，動作過
    程流暢等情，顯見被告與同案被告乙○○係有計劃性之前去搶奪店內顧客財物，
    至為明顯，則被告於原審時先辯稱：其至「零距離網路資訊社」是要找積欠其債
    務之「阿瑞」，因誤認庚○○為「阿瑞」之女友，而發生誤會，並未行搶庚○○
    之行動電話云云，嗣後改稱：當天因為安眠藥吃太多，已不記得發生何事等語，
    核均係飾卸之詞，不足採信。又同案被告乙○○，確為前開監視錄影中騎乘機車
    伺機接應之人乙節，迭據被告於警訊、偵查、原審及本院審理時供陳明確，核與
    證人己○○證述情節相符，並經同案被告乙○○於本院九十一年九月二日調查時
    所是認，自堪信為真實，是乙○○於原審作證時，雖極力否認有與被告同至「零
    距離網路資訊社」云云（參見原審卷一六四、一六五頁，一九一頁），然依上所
    述，該二人共犯本案，甚為灼然，可見同案被告乙○○前開證詞，核係臨訟脫罪
    之詞，礙難採信。
(三)證人己○○於上開時地受有頸部前左側撕裂傷約三公分、胸部撕裂傷約三公分、
    下頜撕裂傷約三公分、右手第三指撕裂傷約二公分、右膝蓋挫傷約二‧五乘二‧
    五公分傷害；另一證人戊○○受有左手掌及第二、三、四手指多處撕裂傷、左手
    臂撕裂傷約五公分、背部穿刺傷約五乘Ｏ．五乘二公分傷害之情事，業據該二人
    於偵審中指訴明確，並有行政院衛生署豐原醫院診斷證明書二紙在卷可證，且經
    原審當庭勘驗證人己○○之傷勢無訛在卷（參見原審卷三八、三九頁，三十頁）
    ，可見該二人上開被害事實，至為明顯，而依該等二人之傷勢、受傷部位，佐以
    該監視設備所拍攝之案發經過，足見被告等人係有意之行刺攻擊被害人，亦極顯
    明，是被告丙○○辯稱係雙方扭打中無意劃傷被害人云云，自難輕信。又扣案之
    瑞士刀一把，為金屬製品，質硬而形尖，刀鋒部分亦極為銳利，客觀上足以危害
    他人生命、身體之安全，自屬兇器無疑。且人體之頸部乃血管、氣管及食道所在
    位置；胸部及背部乃心臟、肺臟所在位置，均屬人體極為脆弱之部分，以鋒利之
    瑞士刀加以刺擊，客觀上足以致人於死；又重型機車為多數金屬零件組合而成之
    動力交通工具，於高速行駛之下撞擊人體，客觀上足以致人於死；而磚塊質地堅
    硬，以之攻擊人體，客觀上亦足以致人於死，均為一般人所明知，茲被告與同案
    被告乙○○，於共同犯意聯絡下，由被告先後持扣案之瑞士刀刺擊己○○之頸部
    、胸部及戊○○之背部，另由同案被告乙○○騎乘車號ＪＣＯ－一三二號重型機
    車，於高速行駛下衝撞己○○、戊○○二人，第二次時除由丙○○持刀行兇外，
    亦由乙○○手持磚塊攻擊己○○，顯見其等二人確有殺人犯意，不容被告二人空
    口所辯而卸責。再者，同案被告乙○○係在被告高呼「撞給他死（臺語）」後，
    即高速衝撞己○○、戊○○等情，復據證人庚○○、戊○○於原審時結證明確（
    參見原審卷一七二、三二頁），並經原審勘驗監視錄影過程，發現確有乙○○騎
    乘前開機車衝撞己○○、戊○○之畫面，已如前述，益見被告丙○○及同案被告
    乙○○殺人犯意，至為堅定，自不因雙方本無仇恨或本件事端原非重大而無從認
    定，則被告於本院調查時空口否認有高呼乙○○以機車衝撞被害人乙節，顯難採
    信。其後，雖因己○○、戊○○閃避得宜，未造成致命傷亡，致未生殺人既遂之
    結果，然無解於被告共同殺人未遂罪之成立。此外，並有被告所有猶沾有血跡之
    瑞士刀一支，扣案可資佐證，可見被告空口否認其等二人有殺人未遂犯行，不足
    採信，是本案事證明確，被告上開所辯云云，無非係畏究之詞，難以採信，從而
    ，被告上開共同殺人未遂等犯行，均堪認定。
二、按刑法第三百二十九條之以強盜論，即以強盜罪相當條文處罰之意，並非專以第
    三百二十八條第一項之強盜論，故第三百三十條所謂犯強盜罪，不僅指自始犯強
    盜罪者而言，即依第三百二十九條以強盜論者，亦包括之，如此項準強盜有第三
    百二十一條第一項各款情形之一，自應依第三百三十條論處（參照最高法院二十
    五年上字第六六二六號判例意旨）。本件被告攜帶其所有客觀上足供兇器使用之
    瑞士刀一把，置於口袋內，進入「零距離網路資訊社」內，趁被害人庚○○不及
    防備之際，搶奪庚○○所有之ＮＯＫＩＡ牌八三一０型行動電話一支，得手後，
    為防護贓物及脫免逮捕，與店員戊○○、己○○發生扭打，並萌生殺意，取出預
    藏之瑞士刀刺殺己○○頸部、胸部、下頜及右手指，並刺向戊○○左手臂、左手
    掌，致己○○受有頸部前左側撕裂傷約三公分、胸部撕裂傷約三公分、下頜撕裂
    傷約三公分、右手第三指撕裂傷約二公分等傷害；戊○○受有左手掌及第二、三
    、四手指多處撕裂傷、左手臂撕裂傷約五公分等傷害。而於現場附近準備接應之
    乙○○見狀，隨即騎乘前開機車逆向行駛至「零距離網路資訊社」門口，欲將丙○○載離現場，丙○○見乙○○騎機車接近，乃本於同一準強盜及殺人犯意，與
    乙○○共同基於犯意聯絡，向乙○○高呼「撞給他死（臺語）」，乙○○乃騎前
    開機車加速朝己○○、戊○○方向衝撞，幸因二人即時躲避，僅撞及己○○右膝
    蓋，造成右膝蓋挫傷二．五公分乘二．五公分，而當場施強暴行為，丙○○、乙○○則趁機共乘機車逃離現場，而未生殺人既遂之結果，是核被告上開第一次所
    為，係犯刑法第三百二十九條之攜帶兇器搶奪，因防護贓物及脫免逮捕，而當場
    施以強暴罪，應依同法第三百三十條第一項加重強盜罪、同法第二百七十一條第
    二項第一項之殺人未遂罪論處。惟按，懲治盜匪條例第五條之盜匪罪，並不包含
    刑法之準強盜罪，被告上開攜帶兇器搶奪因防護贓物及脫免逮捕，而當場施以強
    暴部分，自無該條例之適用，則被告犯罪後，該條例於九十一年一月三十日廢止
    ，刑法第三百三十條並修正公布，將法定刑為五年以上十二年以下有期徒刑，修
    正為七年以上有期徒刑，於同年二月一日生效施行，是被告犯罪後法律已有變更
    ，比較新舊法之結果，以舊法有利於被告，前開適用刑法第三百三十條第一項之
    部分，依刑法第二條第一項但書之規定，應適用最有利於被告之舊法，即行為時
    之刑法第三百三十條第一項規定。被告與同案被告乙○○就前開犯行，有犯意聯
    絡及行為分擔，均為共同正犯。被告持瑞士刀刺擊己○○、戊○○之行為及同案
    被告乙○○騎乘前開重型機車高速衝撞己○○、戊○○之行為，乃其等行為分擔
    下，本於同一殺人犯意下之接續行為，僅侵害一個法益，只論以單純一罪。被告
    因防護贓物及脫免逮捕，對被害人己○○、戊○○施以強暴行為及持瑞士刀刺擊
    己○○、戊○○，並由同案被告乙○○騎乘重型機車高速衝撞己○○、戊○○，
    侵害己○○、戊○○之法益，係以一行為而觸犯二個刑法第三百二十九條之攜帶
    兇器搶奪因防護贓物及脫免逮捕，而當場施以強暴之罪及刑法第二百七十一條第
    二項第一項之殺人未遂罪，均為想像競合犯，應依同法第五十五條規定，各論以
    一攜帶兇器搶奪因防護贓物及脫免逮捕，而當場施以強暴罪及殺人未遂罪。又被
    告所為之殺人未遂行為，本身即為攜帶兇器搶奪因為防護贓物及脫免逮捕而當場
    實施之強暴行為，是被告所犯前開二罪，亦係以一行為而觸犯二罪名，為想像競
    合犯，依刑法第五十五條規定，應從一重以殺人未遂罪處斷，公訴意旨認為前開
    二罪間，犯意各別、罪名不同，應分論併罰，容有未洽，併予說明。被告雖著手
    於殺人行為之實施，惟未生被害人死亡之結果，其殺人尚屬未遂階段，爰依刑法
    第二十六條前段之規定，按既遂犯之刑度減輕其刑，而死刑減輕者為無期徒刑，
或為十五年以下十二年以上有期徒刑，無期徒刑減輕者為七年以上有期徒刑，為
    刑法第六十四條第二項、第六十五條第二項所明文規定。再者，被告與同案乙○○離開現場後，對戊○○、己○○阻止渠等行搶財物一事，心生不滿，復另行萌
    生殺人犯意，並基於犯意聯絡，於同日上午七時三十四分許，共乘前開機車返回
    「零距離網路資訊社」，由丙○○持前開瑞士刀，乙○○頭戴安全帽手持磚塊，
    先後進入「零距離網路資訊社」，丙○○見戊○○後，隨即與戊○○扭打至店外
    ，並持瑞士刀刺殺戊○○背部，致戊○○受有背部穿刺傷約五乘Ｏ‧五乘二公分
    ，乙○○則於店內持磚塊毆打己○○，因己○○躲避得宜而未遭擊中，乙○○旋
    退出店外與丙○○會合，並共乘機車逃離現場，而未生殺人既遂之結果，是核被
    告上開第二次所為，係犯刑法第二百七十一條第二項第一項之殺人未遂罪。被告
    與同案被告乙○○間，就前開犯行，有犯意聯絡及行為分擔，均為共同正犯。被
    告與同案被告乙○○於犯意聯絡及行為分擔下，由被告手持瑞士刀刺擊戊○○，
    並由同案被告乙○○持磚塊毆打己○○，侵害己○○、戊○○之法益，係以一行
    為而觸犯二個刑法第二百七十一條第二項第一項之殺人未遂罪名，為想像競合犯
    ，依同法第五十五條規定，以殺人未遂一罪論處。被告雖著手於殺人行為之實施
    ，惟未生被害人死亡之結果，其殺人尚屬未遂階段，爰依刑法第二十六條前段之
    規定，按既遂犯之刑度減輕其刑，而死刑減輕者為無期徒刑，或為十五年以下十
    二年以上有期徒刑，無期徒刑減輕者為七年以上有期徒刑，為刑法第六十四條第
    二項、第六十五條第二項所明文規定。又被告第二次殺人未遂犯行，係在其等第
    一次殺人未遂犯行結束，並離開「零距離網路資訊社」後，因對己○○、戊○○
    阻擋行為心生不滿，始再行返回「零距離網路資訊社」行兇，顯係另行起意為之
    ，所犯二次殺人未遂罪行，犯意各別、罪名互殊，應分論併罰，被告之本院指定
    辯護人為被告辯稱兩次犯行應係連續犯云云，尚難採取。
三、原審經審理之結果，認被告罪證明確，因而適用刑法第二條第一項但書、第二十
    八條、第三百二十九條、（修正前之刑法）第三百三十條第一項、第二百七十一
    條第二項、第一項、第二十六條前段、第五十五條、第三十七條第二項、第三十
    八條第一項第二款、第五十一條第五款、第八款、第九款等規定，並審酌被告年
    輕力壯，不思以正當途徑合法賺取金錢，竟圖以搶奪之方式，強取他人財物，復
    因防護贓物及脫免逮捕而當場實施強暴行為，並以機車高速衝撞、磚頭襲擊及銳
    利之瑞士刀刺擊之方式，圖謀加害被害人之生命，幸因被害人閃躲得宜，始幸免
    於難，其惡性極為重大，且犯後猶飾詞狡辯，毫無賠償被害人之誠意等一切情狀
    ，分別各量處有期徒刑七年，並依其犯罪之性質，認為均有褫奪公權之必要，分
    別宣告各褫奪公權五年。另將扣案之瑞士刀一把，認係被告丙○○所有，供被告
    與同案被告乙○○共犯前開罪行所用之物，爰依刑法第三十八條第一項第二款規
    定，宣告沒收，再就前開宣告之主刑及褫奪公權、沒收之從刑，定其應執行之刑
    。此外，復說明車號ＪＣＯ－一三二號重型機車，雖係被告丙○○等供犯前開罪
    名所用之物，但該車為廖毓雅所有，並非被告等人所有，此有車號查詢重型機車
    車籍附卷可稽，而被告丙○○等人用以行兇之磚頭，並未扣案，亦無積極證據證
    明為被告等人所有，爰均不為沒收之諭知，經核其認事用法，尚無違誤，量刑亦
    屬允當，被告提起上訴，猶執陳詞，空口否認其有殺人未遂犯行，原審量刑過重
    云云，自為無理由，其上訴應予駁回。檢察官補具之上訴理由書載稱「惟查，依
    原審認定之事實，被告丙○○第一次基於殺人之故意，以瑞士刀刺殺廖世禎、己○○二人，並由乙○○駕機車衝撞廖世禎、己○○二人，丙○○、乙○○二人駕
    車已『離開現場』，後因心生不滿復萌生殺意，再行『重返現場』由丙○○持瑞
    士刀刺殺廖世禎，乙○○持磚塊毆擊己○○，足認被告第二次刺殺廖世禎之行為
    ，並非因防護贓物脫免逮捕而當場實施強暴行為，自難認與準強盜罪為想像競合
    犯之關係，而應另行獨立構成一殺人未遂之行為」云云，固非無見。但依上所述
    ，被告等人上開第一次所為，原審已說明加重強盜罪與殺人未遂罪間，有裁判上
    一罪關係，檢察官起訴書認係數罪併罰，自有未洽（參見原判決第九頁第六行）
    ，且第二次犯行，應與第一次犯行，為數罪併罰關係（此部分與起訴書所載相同
    ），本院亦同此認定，是檢察官上訴理由，顯難採取，其上訴亦應予駁回。
據上論斷，應依刑事訴訟法第三百六十八條，判決如主文。
本案經檢察官甲○○到庭執行職務
中      華      民      國    九十一    年      九      月      三十    日
                                    臺灣高等法院臺中分院刑事第二庭
                        審判長法  官  羅  禮  政
                                                法  官  陳  欣  安
                                                法  官  蔡  聰  明
右正本證明與原本無異。
如不服本判決應於收受送達後十日內向本院提出上訴書狀，其未敘述上訴之理由者並
得於提起上訴後十日內向本院補提理由書（均須按他造當事人之人數附繕本）。
                                               書記官  郭  振  祥
中      華      民      國    九十一     年      十       月     一     日
刑法第二百七十一條：
殺人者，處死刑、無期徒刑或十年以上有期徒刑。
前項之未遂犯罰之。
預備犯第一項之罪者，處二年以下有期徒刑。
                                                                        Ｆ
